臺灣新竹地方法院民事判決  
109年度簡上字第148號
上  訴  人  羅玉珍  
訴訟代理人  羅濟煜  
            溫基宏  
被上訴人    廖清霖  
            郭宗全  

共      同
訴訟代理人  張秀菊律師
上列當事人間請求拆屋還地事件，上訴人對於民國109 年9 月30
日本院竹東簡易庭108 年度竹東簡字第238 號第一審判決提起上
訴，本院於民國110 年3月24日辯論終結，判決如下：
    主  文
原判決關於駁回上訴人後開第二至五項之訴部分，及訴訟費用之
裁判廢棄。
被上訴人廖清霖應將座落新竹縣○○鄉○○段○○○○地號如新竹縣竹東
地政事務所複丈成果圖編號Ａ部分面積參點肆玖平方公尺、編號Ｂ
部分面積伍拾肆點貳貳平方公尺之地上物拆除，並將土地返還上
訴人及全體共有人。
被上訴人郭宗全應將座落新竹縣○○鄉○○段○○○○地號如新竹縣竹東
地政事務所複丈成果圖編號Ｃ部分面積柒拾陸點陸壹 平方公尺之
地上物拆除，並將上開土地及編號Ｄ部分面積伍點柒參平方公尺
土地返還上訴人及全體共有人。
被上訴人廖清霖應給付上訴人新臺幣壹仟伍佰玖拾捌元。
被上訴人郭宗全應給付上訴人新臺幣貳仟貳佰捌拾元。
其餘上訴駁回。
第一、二審訴訟費用由被上訴人負擔。
    事實及理由
一、上訴人起訴主張，除與原審主張相同外，另補稱：    
(一)被上訴人等於民國108年始分別向訴外人李碧玉（上訴理由
    書誤載為林雲貴）購買系爭土地之持分，然訴外人李碧玉、
    張翠伶與鍾佳君間就系爭土地並無約定分管契約，故被上訴
    人等不得主張就系爭土地之特定範圍享有權利，並興建違法
    之建物。
(二)原審以推定之方式認共有人未提起訴訟，即表示共有人間
　　具有默示分管契約存在，甚至要求後續共有人應受拘束，
　　顯然違反經驗法則。
(三)原審判決認訴外人徐謙郎與訴外人廖松雄間購買部分系爭土
　　地之契約（下稱系爭契約）有效，顯然誤用民法第264條規
　　定，該契約約定之內容係不能給付，應自始無效；且系爭土
　　地係農地，廖松雄無自耕農身份，自不得購買系爭土地，該
　　契約違反強制規定，依民法第71條無效。系爭契約既自始無
　　效，被上訴人自不得主張繼受廖松雄所約定之無效契約。
二、被上訴人答辯，除與原審答辯相同外，另補稱：
(一)共有物之管理以共有人過半數同意或應有部分合計逾2/3  
    同意行之，徐謙郎、徐坤榮先後就系爭土地之應有部分均為
    5/6，依法得為有效之共有物管理，受讓系爭土地之後手，
    亦應繼受原土地共有人間之分管協議拘束；現共有人廖清霖
    、郭宗全與訴外人鍾佳君皆建築房屋占有系爭土地，共有人
    過半數，且應有部分亦過半數，得合法為共有物管理之約定
    ，上訴人若不同意應依法聲請法院裁定變更，而非提起本訴
    。
(二)上訴人明知系爭房屋坐落在系爭土地，卻仍買受該土地持分
    ，藉此逼迫被上訴人以高於市場行情2倍之價格購買上訴人
    之土地持分，被上訴人不從即訴請拆屋還地，上訴人行使權
    利顯然違反誠實信用原則，屬權利濫用。　  
三、原判決駁回上訴人之訴。上訴人不服，提起上訴，並聲明：
    (一)原判決廢棄，(二)被上訴人廖清霖應將座落新竹縣○○鄉
    ○○段0000地號如新竹縣竹東地政事務所複丈成果圖編號Ａ部
    分面積3.49平方公尺、編號Ｂ部分面積54.22 平方公尺之地
    上物拆除，並將土地返還上訴人及全體共有人，（三）
    被上訴人郭宗全應將座落新竹縣○○鄉○○段0000地號如新
    竹縣竹東地政事務所複丈成果圖編號Ｃ部分面積76.61 平方
    公尺之地上物拆除，並將上開土地及編號Ｄ部分面積5.73平
    方公尺土地返還上訴人及全體共有人，（四）被上訴人廖清
    霖應給付上訴人新臺幣13,185元，（五）被上訴人郭宗全應
    給付上訴人新臺幣18,812元，（六）上訴費用及第一審訴訟
    費用由被上訴人負擔。被上訴人則答辯聲明：上訴駁回。
四、兩造不爭執事項：
(一)系爭土地原為訴外人徐謙郎、徐祿仁共有，應有部分分別為
    5/6 、1/6 ，徐謙郎於68年7 月17日將系爭土地50坪出售予
    廖松雄，廖松雄與郭宗全於70年7月7 日為在系爭土地上興
    建房屋申請門牌號碼，向新竹縣北埔鄉公所申請建築物證明
    ，經該所於70年7 月16日核發證明書，證明書字號分別為北
    鄉證字第4072號給廖松雄、北鄉證字第4073號給郭宗全，再
    向當時新竹縣○○○○○鄉○○○○○○○○○號碼，並經該所於70年7 月
    18日編訂為新竹縣○○鄉○○村0 鄰○○○○0000號。被上訴人郭宗
    全於70年1 月30日遷入戶籍至新竹縣○○鄉○○村0 鄰○○○○00號
    ，並為戶長迄今。
(二)徐謙郎於69年2 月14日以買賣為原因將系爭土地權利範圍5/
    6 辦理所有權移轉登記予其子徐坤榮，訴外人徐坤榮嗣將系
    爭土地陸續出售訴外人張翠伶、林雲貴、鍾佳君，張翠伶於
    101 年9 月17日將其應有部分出售上訴人，並於101 年10月
    11日辦畢所有權移轉登記，林雲貴死亡後，由訴外人李碧玉
    繼承，李碧玉於108 年8 月23日出售被上訴人廖清霖、郭宗
    全。
(三)被上訴人廖清霖、郭宗全所有17-3號房屋、18號房屋占用系
    爭土地如新竹縣竹東地政事務所108 年1 月14日函及函附之
    複丈成果圖所示編號A 、B 、C 、D部分土地。
五、經本院協議兩造整理爭點如下： 
(一)被上訴人廖清霖、郭宗全所有17-3號房屋、18號房屋是否無
    權占用系爭土地？
(二)被上訴人廖清霖、郭宗全所有17-3號房屋、18號房屋占用系
    爭土地是否受有相當於租金之利益？
六、本院之判斷：
(一)徐謙郎與廖松雄間就部分系爭土地之買賣契約真正且有效：
　⒈上訴人雖主張廖松雄於68年7 月17日向原地主之一徐謙郎購
    買部分系爭土地所簽訂買賣契約因未辦理所有權移轉登記予
    廖松雄，難以證明該契約書真偽，且廖松雄未具自耕農身分
    而屬無效等語。然查：廖松雄於68年7 月17日向原地主之一
    徐謙郎購買部分系爭土地後，徐謙郎之後手仍依其所簽訂之
    土地買賣契約之內容出具同意書供廖松雄、被告郭宗全申請
    水土保持證明，以供後續申請建築物證明供申請水電及編訂
    門牌號碼以觀，益徵前開土地買賣契約書尚非偽造應為真正
    。按以不能之給付為契約標的者，其契約為無效。但其不能
    情形可以除去，而當事人訂約時並預期於不能之情形除去後
    為給付者，其契約仍為有效，民法第264條第1項定有明文，
    觀之該契約第4 條約定：「乙方賣與甲方土地係旱地，目前
    依規定，不能辦理分割，僅日後政府准許分割時，乙方應即
    時分割無條件移轉與甲方」（本院卷第82頁），足認徐謙郎
    與廖松雄約定部分系爭土地買賣契約時曾明確約定所購買土
    地待日後法令准許分割時再辦理分割並為所有權移轉登記，
    是依前開規定，該買賣契約尚非無效。
　⒉次按共有土地或建築改良物，其處分、變更及設定地上權、
    農育權、不動產役權或典權，應以共有人過半數及其應有部
    分合計過半數之同意行之；但其應有部分合計逾2/3者，其
    人數不予計算，土地法第34條之1第1項定有明文。經查，觀
    之徐謙郎與廖松雄所簽訂之買賣契約書（一審卷第81頁）約
    定「乙方所有共有土地座落北埔鄉水磜子段麻布樹排小段第
    壹五四之貳號地目旱地面積壹七七五公頃內五○坪，其位置
    現有茶亭背，道路部分除外，以每坪新臺幣伍佰元正計算，
    共新臺幣貳萬伍仟元正賣與甲方取得供建築基地使用」，係
    就土地之特定部分買賣，而非應有部分之買賣，故屬共有物
    處分行為，而當時徐謙郎就系爭土地之應有部分為5/6，依
    前開規定，其應有部分已逾2/3，自得獨自處分系爭土地，
    故徐謙郎與廖松雄間就前開系爭土地特定部分之買賣契約自
    屬有效。
(二)被上訴人占有系爭土地無合法權源，且上訴人得依民法第
    767條第1項之規定，主張拆屋還地：
　⒈本件首應確認上訴人是否受前開徐謙郎與廖松雄間買賣契約
    之拘束？經查：廖松雄、郭宗全為在系爭土地內興建房屋向
    新竹縣政府申請核發水土保持證明時，由已自徐謙郎受讓系
    爭土地之徐坤榮出具同意書，供該2 人據以申請，新竹縣政
    府受理後並回覆2 人系爭土地僅需輕型整平作業即可建築之
    事實，有新竹縣政府70年7 月6 日70府農保字第9238號函、
    同意書可參（見一審卷一第507-509 頁）。另觀諸新竹縣政
    府前開函文亦記載廖松雄、郭宗全各使用系爭土地83平方公
    尺建築房屋以觀，徐坤榮於受讓系爭土地時對於徐謙郎出售
    系爭土地內50坪供建築17-3號房屋、18號房屋，為其所知悉
    且亦同意，徐坤榮自應受該買賣契約效力之拘束。上訴人取
    得系爭土地權利範圍雖受讓自張翠伶，張翠伶所有權係受讓
    自徐坤榮，然無證據證明徐坤榮與張翠伶買賣系爭土地時，
    徐坤榮曾告知張翠伶關於徐謙郎與廖松雄間前開買賣契約之
    內容，及張翠伶應受拘束之情事；亦無證據證明上訴人與張
    翠伶買賣系爭土地時，張翠伶曾告知上訴人關於徐謙郎與廖
    松雄間前開買賣契約之內容，及上訴人應受拘束之情事，故
    基於債之相對性，徐謙郎與廖松雄間買賣契約之債權債務關
    係即應存在於徐謙郎、徐坤榮、廖松雄及被上訴人間，而非
    上訴人與被上訴人間，是上訴人自不受該買賣契約效力之拘
    束。
  ⒉按以無權占有為原因，請求返還所有物之訴，被告對原告就
    其物有所有權存在之事實無爭執，而僅以非無權占有為抗辯
    者，原告於被告無權占有之事實，無舉證責任，被告應就其
    取得占有係有正當權源之事實證明之，如不能證明，則應認
    原告之請求為有理由（最高法院92年度台上字第312 號判決
    意旨可資參照）。被上訴人雖辯稱，系爭建物在系爭土地上
    已建造38年，徐謙郎將其應有部分移轉登記與其子徐坤榮，
    徐坤榮自應繼受其父就系爭契約之義務，徐坤榮、徐祿仁於
    共有系爭土地期間未曾表示異議，可知有默示分管協議，嗣
    徐坤榮陸續將其應有部分買賣移轉與訴外人林雲貴、鍾佳君
    、張翠伶，嗣林雲貴之部分由李碧玉繼承，渠等對於被上訴
    人系爭建物占有系爭土地之情事未曾異議，是渠等有繼受原
    土地共有人間分管協議之拘束，上訴人於101年購入系爭土
    地之應有部分時，自外觀上明顯可知悉系爭建物長期占有系
    爭土地，而上訴人取得系爭土地應有部分7年期間，未曾對
    被上訴人系爭建物占有系爭土地之情事表示異議，認有默示
    分管契約情事等語。除為上訴人所否認外，且所謂默示之意
    思表示，係指依表意人之舉動或其他情事，足以間接推知其
    效果意思者而言，若單純之沉默，則除有特別情事，依社會
    觀念可認為一定意思表示者外，不得謂為默示之意思表示。
    單純之沈默，與默許同意之意思表示不同，對無權占有人之
    使用未加異議，僅單純沈默而未為制止者，不生任何法律效
    果，亦非默許同意繼續使用(最高法院80年度台上字第1470
    號、83年度台上字第237號判決參照)。是單純之沉默，如無
    其他舉動或情事佐證，難認有分管契約存在。上訴人於本院
    準備程序時否認其購入系爭土地之應有部分時知悉系爭建物
    占有系爭土地之情事，是被上訴人辯稱上訴人知悉此情是否
    真實已非無疑，縱上訴人知悉此情，其僅單純沈默未提出異
    議，依前開實務見解，並非即可推認上訴人有默示同意之意
    思，是被上訴人此部分抗辯顯無理由，故依被上訴人所述，
    本院無從形成兩造及其他共有人就系爭土地曾有默示之分管
    協議之心證。
　⒊次按共有物之管理，除契約另有約定外，應以共有人過半數
    及其應有部分合計過半數之同意行之。但其應有部分合計逾
    2/3者，其人數不予計算。依前項規定之管理顯失公平者，
    不同意之共有人得聲請法院以裁定變更之，民法第820條第1
    項定有明文。被上訴人雖抗辯現共有人廖清霖、郭宗全與鍾
    佳君皆建築房屋占有系爭土地，共有人過半數，且應有部分
    亦過半數，得合法為共有物管理之約定等語。然所謂共有物
    之分管契約係指共有人間就共有物之全部劃定範圍，各自占
    用共有物之特定部分而為管理者，然觀之被上訴人所辯渠等
    僅就系爭建物占有系爭土地部分表示有分管，然對於其他共
    有人實際上劃定之使用範圍為何，付之闕如，且未將其所謂
    之分管契約內容通知其他共有人，顯與分管契約之意義有間
    ，自不符合前開民法第820條第1項之規定。是被上訴人此部
    分所辯亦不足採。
  ⒋被上訴人又抗辯上訴人明知系爭房屋坐落在系爭土地，卻仍
    買受該土地持分，藉此逼迫被上訴人以高於市場行情2倍之
    價格購買上訴人之土地持分，被上訴人不從即訴請拆屋還地
    ，上訴人行使權利顯然違反誠實信用原則，屬權利濫用云云
    。然按權利之行使，不得違反公共利益，或以損害他人為主
    要目的。行使權利，履行義務，應依誠實及信用方法，民法
    第148 條定有明文。是若當事人行使權利，雖足使他人喪失
    利益，茍非以損害他人為主要目的，即不在該條所定範圍之
    內（最高法院45年台上字第105號判例意旨參照）。又按權
    利之行使，是否以損害他人為主要目的，應就權利人因權利
    行使所能取得之利益，與他人及國家社會因其權利行使所受
    之損失，比較衡量以定之。倘其權利之行使，自己所得之利
    益極少，而他人及國家社會所受之損失甚大者，或其取得權
    利之初，即明顯知悉其嗣後權利之行使，將造成他人及國家
    社會重大之損失者，非不得視其權利之行使係以損害他人為
    主要目的，此乃權利社會化之基本內涵（最高法院71年台上
    字第737號判例意旨、同院83年度台上字第2348號判決意旨
    參照）。而所謂誠實信用之原則，係在具體的權利義務之關
    係，依正義公平之方法，確定並實現權利之內容，避免當事
    人間犧牲他方利益以圖利自己，自應以權利人及義務人雙方
    利益為衡量依據，並應考察權利義務之社會上作用，於具體
    事實妥善運用之方法（最高法院86年度台再字第64號判決意
    旨參照）。本件上訴人行使系爭土地之所有物返還請求權及
    妨害除去請求權，係基於所有權之正當權利行使，且被上訴
    人係無權占有系爭土地，業如前述，當無繼續占用系爭土地
    之正當信賴或合理期待可言，況被上訴人等占用系爭土地A
    、B、C、D部分面積分別係3.49平方公尺、54.22 平方公尺
    、76.61 平方公尺、5.73平方公尺，其等占用面積範圍非小
    ，且回復所有權之原狀係上訴人基於全體共有人之利益為之
    ，故上訴人及全體共有人所得利益非少，亦難謂將造成國家
    社會何種重大損害，自不能認為係以損害上訴人被為主要目
    的，核無權利濫用可言，更未違反誠實信用原則，被上訴人
    此部分所辯仍非可採。
(三)按所有人對於無權占有或侵奪其所有物者，得請求返還之
    ；民法第767條前段定有明文。被上訴人屬無權占有系爭土
　　地乙節，足堪認定，業如前述，是上訴人依民法第767條前
　　段規定請求被上訴人將系爭建物占用系爭土地之部分拆除，
　　並將所占用系爭土地返還予全體共有人，核無權利濫用之情
　　事，其請求於法自屬有據。
(四)關於被上訴人廖清霖、郭宗全所有17-3號房屋、18號房屋占
    用系爭土地是否受有相當於租金之利益部分：
  ⒈按無法律上原因而受利益，致他人受損害者，應返還其利益
    ；民法第179 條前段定有明文。又依不當得利之法則請求返
    還不當得利，以無法律上之原因而受利益，致他人受有損害
    為其要件，故其得請求返還之範圍，應以對方所受之利益為
    度，非以請求人所受損害若干為準，無權占有他人土地，可
    能獲得相當於租金之利益，為社會通常之觀念（最高法院
    61年台上字第1695號判例意旨參照）。另按民法第818 條所
    定各共有人按其應有部分，對於共有物之全部有使用收益之
    權，係指各共有人得就共有物全部，於無害他共有人之權利
    限度內，可按其應有部分行使用益權而言。故共有人如逾越
    其應有部分之範圍使用收益時，即係超越其權利範圍而為使
    用收益，其所受超過利益，要難謂非不當得利（最高法院55
    年台上字第1949號判例意旨參照）。學說上更有認為，前開
    不當得利請求權之發生，不以共有人係逾越其應有部分使用
    收益共有物為限，倘係擅自用益，縱其占用之範圍未逾其應
    有部分換算所得之面積，他共有人仍得按其應有部分請求返
    還不當得利，此乃基於應有部分係普遍存在於共有物，且收
    益權之歸屬係按應有部分而為計算之故（參謝在全，民法物
    權論（上），103年9 月修訂6 版2 刷，第355 頁；臺灣高
    等法院暨所屬法院99年法律座談會民事類提案第5 號研討結
    果）。
  ⒉被上訴人以系爭房屋無權占有系爭土地加以居住使用，係屬
　　無法律上原因而獲有相當於租金之利益，並致上訴人受有損
　　害，上訴人依前揭法條規定，請求被上訴人給付不當得利，
　　即有理由，應予准許。另按城市地方房屋之租金，以不超過
　　土地及其建築物申報總價年息百分之十為限；約定房屋租
　　金，超過前項規定者，該管直轄市或縣（市）政府得依前項
　　所定標準強制減定之；土地法第97條定有明文；而上揭法條
　　規定依同法第105 條所定，於租用基地建築房屋之情形亦準
　　用之。且依平均地權條例第16條第1 項規定，舉辦規定地價
　　或重新規定地價時，土地所有權人未於公告期間申報地價
　　者，以公告地價百分之八十為其申報地價。又所謂「申報總
　　價年息百分之十為限」，乃指房屋租金之最高限額而言，非
　　謂所有租賃房屋之租金必須照申報價額年息百分之十計算
　　之，尚須斟酌基地之位置，工商業繁榮程度、使用人利用基
　　地之經濟價值及所受利益等項，並與鄰地租金相比較，以為
　　決定（最高法院46年度台上字第855號、68年度台上字第307
　　1號判例意旨參照）。
  ⒊經查，被上訴人廖清霖無權占用系爭土地分別為Ａ部分面積3.
    49平方公尺、編號Ｂ部分面積54.22 平方公尺；被上訴人郭
    宗全無權占用系爭土地分別為Ｃ部分面積76.61 平方公尺、
    編號Ｄ部分面積5.73平方公尺，業如前述，被上訴人因此受
    有使用系爭土地之利益，致上訴人受有損害，該等利益性質
    不能返還，依上開規定，上訴人自得請求被上訴人於起訴前
    5 年即103 年7 月17日至108 年7 月17日止之相當於租金之
    不當得利。另系爭土地103 至104 年、105 年至108 年之申
    報地價分別為517元、725元，有申報查詢資料在卷可參，本
    院審酌系爭土地為山坡地保育區之農牧用地，系爭土地位於
    山區，位置偏遠，被上訴人均為系爭土地之共有人，被上訴
    人占用部分為建屋自住，有上訴人拍攝之現場照片附卷可考
    （見一審卷一第23頁），故認上訴人請求被上訴人給付占用
    系爭土地相當於租金之不當得利，以週年利率百分之5計算
    ，尚嫌過高，應以週年利率百分之3 計算為合理。是上訴人
    請求被上訴人廖清霖、郭宗全起訴前5 年相當於租金之不當
    得利分別為1,598 元、2,280元（計算式如附表），均屬有
    據，自應准許；逾此數額之請求，即屬無據，不應准許。 
七、從而，被上訴人無權占有系爭土地，上訴人本於民法第767
    條、第821條規定，請求被上訴人拆除系爭建物返還該部
    分土地，為有理由，應予准許。暨依民法第179條之規定，
    請求被上訴人應分別給付上訴人1,598元、2,280元之範圍內
    ，均為有理由，應予准許。上訴人逾上開部分之請求，則為
    無理由，應予駁回。從而，原審就上開應准許部分為上訴人
    敗訴之判決，尚有未洽，上訴論旨指摘原判決此部分不當，
    求予廢棄改判，為有理由，爰由本院將此部分廢棄改判如主
    文第二至五項所示。至於上訴人請求不應准許部分，原判決
    為上訴人敗訴之判決，經核於法並無不合，上訴意旨指摘原
    判決此部分不當，求予廢棄改判為無理由，應駁回此部分之
    上訴。
八、本件事證已臻明確，兩造其餘之攻擊或防禦方法及所用之證
    據，經本院斟酌後，認為均不足以影響本判決之結果，爰不
    逐一論列，附此敘明。
九、據上論結，本件上訴為一部有理由，一部無理由，依民事訴
    訟法第436 條之1 第3 項、第450 條、第449 條第1 項、第
    79條 ，判決如主文。 
中    華    民    國    110    年    4    月    21    日
                  民事第一庭  審判長法官  楊明箴
                                    法官  蔡欣怡
                                    法官  王碧瑩
以上正本係照原本作成。　　　　　　　　　　　　　　　　　
本判決不得上訴。　　　　　　　　　　　　　　　　　　　
中　　華　　民　　國　　110 　年　　4 　　月　　22　　日
                                  書記官  嚴翠意

附表一（被上訴人廖清霖部分）
  期間 （民國）   占用面積 （平方公尺）   申報地價 （新臺幣） 相當於租金之不當得利以週年利率百分之3 計算（新臺幣，元以下四捨五入） 103年7月17日至104年12月31日 57.71（3.49+54.22） 517 57.71×517 ×（1+《168 /365》）×3%×(5/18)＝363   105年1月1日至108年7月17日 57.71 725 57.71×725 ×(3+《198/365》）×3%×(5/18)＝1,235                                   合計1,598元    

附表二（被上訴人郭宗全部分）
  期間 （民國）   占用面積 （平方公尺）   申報地價 （新臺幣） 相當於租金之不當得利以週年利率百分之3 計算（新臺幣，元以下四捨五入） 103年7月17日至104年12月31日 82.34（76.61+5.73） 517 82.34×517 ×（1+《168 /365》）×3%×(5/18)＝518      105年1月1日至108年7月17日 82.34 725 82.34×725 ×(3+《198/365》）×3%×(5/18)＝1,762                                       合計2,280元